【裁判字號】    89,交聲,569
【裁判日期】    901217
【裁判案由】    違反道路交通管理處罰條例聲明異議
【裁判全文】
臺灣臺北地方法院交通事件裁定                    八十九年度交聲字第五六八號
    異議人即
    受處分人  甲○○
右列受處分人因違反道路交通管理處罰條例案件，對於臺北市交通事件裁決所中華民
國八十九年十月五日所為之三件處分( 原處分案號：北市裁三字第車裁22-A00000000
號、22-AA0000000號及22-AQ0000000號 )聲明異議，本院裁定如左：
        主      文
原處分( 北市裁三字第車裁22-A00000000號、北市裁三字第車裁22-AA0000000號 )撤
銷。
甲○○機器腳踏車駕駛人，爭道行駛，駕車行駛人行道，處新臺幣陸佰元罰鍰，並記
違規點數壹點；又機器腳踏車駕駛人，爭道行駛，不依規定駛入來車道，處新臺幣陸
佰元罰鍰，並記違規點數壹點。
其餘( 北市裁三字第車裁22-AQ0000000號 )異議駁回。
        理      由
一、按「道路交通安全規則」第二條第一項第一款及「道路交通管理處罰條例」第三
    條第八款均明文規定該等有關道路交通管理法規所指之「汽車」包含「機器腳踏
    車」。又「機器腳踏車」行駛之車道，在未劃分快慢車道之道路應靠右行駛，在
    已劃分快慢車道之道路，重型機器腳踏車依標誌或標線之規定行駛，「道路交通
    安全規則」第九十九條第一項第一款及第二款前段均有規定。機器腳踏車駕駛人
    爭道行駛，有不依規定駛入來車道、駕車行駛人行道或不在規定車道行駛之情形
    者，各處新臺幣六百元以上一千八百元以下( 即銀元二百元以上六百元以下 )罰
    鍰，修正前「道路交通管理處罰條例」第四十五條第三款、第六款及第十三款亦
    有處罰規定( 按「道路交通管理處罰條例」第四十五條第三款、第六款及第十三
    款業於九十年一月十七日總統令修正公布，僅刪除銀元罰鍰之處罰規定並自同年
    六月一日起施行，惟因交通違規裁罰案件之性質，係道路交通主管機關本於職權
    就個別交通違規行為所為裁罰之決定而對外直接發生法律效果之單方行政行為，
    按實體從舊程序從新原則，本件仍應適用行為時即修正前之「道路交通管理處罰
    條例」，併此敘明，行政法院五十六年度判字第八十一號判例參照 )。汽( 機 )
    車駕駛人如有二以上違反道路交通管理之行為，應分別處罰，「違反道路交通管
    理事件統一裁罰標準及處理細則」第三條前段有明文規定。
二、本件受處分人即異議人甲○○駕駛車牌AFN-269 號重型機器腳踏車，先後於八十
    九年七月七日下午六時廿分許、同年月廿一日上午七時卅一分許及同年月廿五日
    下午五時十七分許，依序在臺北市○○路與新生南路交岔路口、金華街與杭州南
    路交岔路口及愛國東路與杭州南路二段交岔路口，分別有「駕駛機車行駛人行道
    」、「不依規定駛入來車道」及「機車行駛禁行機車道」等三件違規行為，先後
    經臺北市政府警察局大安分局交通分隊執勤員警王永吉、中正第二分局交通分隊
    執勤員警林大友及南昌路派出所執勤員警顏東平，以其有違反「道路交通管理處
    罰條例」規定之行為，利用科學儀器( 照相機 )拍照採證後，分別掣單逕行舉發
    ，其違規及舉發裁罰情形如下：
    (一)裁決書「北市裁三字第車裁22-A00000000號」：
        違規時間：八十九年七月七日下午六時廿分
        違規地點：臺北市○○路、新生南路交岔路口
        違規事實：甲○○駕駛車牌AFN-269 號重型機器腳踏車，沿臺北市○○路(
                  南側 )大安分局前之人行道西向駛下人行道( 即仁愛路、新生南
                  路交岔路口東南角 )，右轉新生南路北向行駛，適為在該交岔路
                  口東北角安全島「號誌箱」旁執勤之臺北市政府警察局大安分局
                  交通分隊員警王永吉查獲，利用科學儀器( 照相機 )先拍照採證
                  其駕駛機車違規行駛人行道之行為，甲○○發覺王警員在拍照，
                  於途經王警員身旁，特地右轉仁愛路( 北側 )慢車道( 由東往西
                  單行道 )繞至機車待轉區瞪視王警員，王警員即再拍攝甲○○駕
                  駛之機車牌照，惟因當時正在執行道路警衛勤務，不宜當場舉發
                  ，乃告知已經就其適才駕車行駛人行道之違規行為拍照採證並將
                  逕行舉發。
        舉發違規單號：北市警交大字第A00000000 號( 應到案日期：八十九年八月
                      廿五日前 )
        裁罰主文：新臺幣六百元罰鍰( 漏未並記違規點數一點 )
    (二)裁決書「北市裁三字第車裁22-AA0000000號」：
        違規時間：八十九年七月廿一日上午七時卅一分
        違規地點：臺北市○○街、杭州南路交岔路口
        違規事實：甲○○駕駛車牌AFN-269 號重型機器腳踏車，沿臺北市○○街由
                  西往東方向行駛，途經金華街、杭州南路交岔路口，竟不依規定
                  ，跨越雙黃線駛入來車道，為臺北市政府警察局中正第二分局交
                  通分隊執勤員警林大友利用科學儀器( 照相機 )拍照採證。
        舉發違規單號：北市警交大字第AA0000000 號( 應到案日期：八十九年八月
                      廿八日前 )
        裁罰主文：新臺幣六百元罰鍰( 漏未並記違規點數一點 )
    (三)裁決書「北市裁三字第車裁22-AQ0000000號」：
        違規時間：八十九年七月廿五日下午五時十七分
        違規地點：臺北市○○○路○段、愛國東路交岔路口
        違規事實：甲○○駕駛車牌AFN-269 號重型機器腳踏車，沿臺北市○○○路
                  由西往東行駛，途經愛國東路、杭州南路二段交岔路口，左轉杭
                  州南路二段行駛，在行近杭州南路二段五十一巷前( 即剛穿越愛
                  國東路口行人穿越道 )，竟不依規定車道行駛，駛入路面標繪有
                  「禁行機車」標字之車道內行駛，為臺北市政府警察局中正第二
                  分局南昌路派出所執勤員警顏東平利用科學儀器( 照相機 )拍照
                  採證。
        舉發違規單號：北市警交大字第AQ0000000 號( 應到案日期：八十九年九月
                      三日前 )
        裁罰主文：新臺幣六百元罰鍰，並記違規點數一點
    嗣受處分人收受該三紙舉發違規通知單及違規採證相片後，均依限到案向原處分
    機關提出申訴。原處分機關請舉發單位分別調查結果，仍認受處分人確有前揭三
    件違規行為，乃於八十九年十月五日依行為時「道路交通管理處罰條例」第四十
    五條第一項( 贅引第一項，按第四十五條未分項 )第三款、第六款及第十三款及
    第六十三條第一項第一款規定，分別從輕裁處新臺幣六百元罰鍰之處分，但僅就
    前揭第三件「不依規定車道行駛」之違規行為並記違規點數一點( 詳見前述 )。
三、訊據受處分人固不否認其駕駛車牌AFN-269 號重型機器腳踏車於前揭時地為警先
    後三次拍照之事實，惟矢口否認有違反「道路交通管理處罰條例」之行為，辯稱
    略以：
    (一)舉發違規單號「北市警交大字第A00000000 號」：該輛車牌AFN-269 號重型
        機器腳踏車原來停放在「新生南路派出所」( 即大安分局一樓 )旁人行道，
        見該派出所員警個人機車及警用機車均直接在人行道行駛，其認為也可以行
        駛人行道，詎料卻遭舉發云云。
    (二)舉發違規單號「北市警交大字第AA0000000 號」：其駕駛機車途經杭州南路
        口，突然有一輛轎車駛出，以致駕車左彎閃避，卻未見員警取締，是否即使
        被撞也不可以左閃避開？
    (三)舉發違規單號「北市警交大字第AQ0000000 號」：機車行駛中是否應該直角
        轉彎？如左轉行駛進入四線車道，而目的地在右邊，是否應在車道上停車推
        至右邊？紅線區禁止臨時停車，違規停車是否也要開單舉發？「禁行機車」
        車道並無雙白線或雙黃線，是否禁止跨越？
    經查：
    (一)舉發違規單號「北市警交大字第A00000000 號」：證人( 舉發員警 )王永吉
        於本院調查中到庭具結證述其於八十九年七月十七日下午六時廿分，在臺北
        市○○路、新生南路交岔路口東北角安全島「號誌箱」旁執行道路警衛及取
        締違規勤務時，眼見受處分人甲○○駕駛車牌AFN-269 號重型機器腳踏車，
        沿臺北市○○路( 南側 )大安分局前之人行道西向駛下人行道( 即仁愛路、
        新生南路交岔路口東南角 )，違反「道路交通管理處罰條例」第四十五條第
        六款( 駕車行駛人行道 )規定，即利用科學儀器( 照相機 )拍照採證。受處
        分人駕車右轉新生南路北向行駛，見遭警員拍照採證，於途經王警員身旁，
        特地右轉仁愛路( 北側 )慢車道( 由東往西單行道 )繞至機車待轉區瞪著王
        警員看，王警員乃再自後拍攝甲○○駕駛之機車牌照，惟因當時王警員正在
        執行道路警衛勤務，不宜當場舉發，乃告知已經就其適才駕車行駛人行道之
        違規行為拍照採證並將逕行舉發等情綦詳，載明筆錄在卷可稽，並有受處分
        人駕車行駛人行道及其「AFN-269 」牌照相片在卷足資佐證。況查交通警察
        掣單舉發違反道路交通管理處罰條例所列之違規事實，本質上為行政處分，
        係公務員基於職務上之權力，依法就特定之具體事件所為之具公法上效果之
        單方面行政行為，基於公務員為公法上行為具有公信力之原則，該行政行為
        當可被推定為真正，其據以依法處分之事實認定亦為正確無誤。本件受處分
        人駕駛機車行駛人行道之事實洵堪認定。受處分人如認警員亦有違規行駛人
        行道之行為，自可依「道路交通管理處罰條例」第七條之一規定敘明違規事
        實或檢具違規證據資料，向公路主管或警察機關檢舉。受處分人此部分之辯
        解縱然屬實，亦不得以為本件免罰之理由。
    (二)舉發違規單號「北市警交大字第AA0000000 號」：受處分人駕駛該輛重型機
        器腳踏車於八十九年七月廿一日上午七時卅一分，途經金華街、杭州南路交
        岔路口，不依規定駛入來車道之事實，有違規採證相片一張在卷可稽。檢視
        採證相片清楚顯示車牌AFN-269 號重型機器腳踏車跨越雙黃線駛入來車道，
        右邊正常車道有兩輛機車循序前駛，並無受處分人所稱「一輛轎車」影像，
        且無需要偏左行駛之情狀，既查無證據證明受處分人有必要偏左行駛採取緊
        急避難，其空言主張因閃避而偏左行駛之辯解，亦係卸責之詞，不足採信。
        受處分人駕車不依規定駛入來車道之事實，亦堪認定。
    (三)舉發違規單號「北市警交大字第AQ0000000 號」：受處分人駕駛該輛重型機
        器腳踏車於八十九年七月廿五日下午五時十七分，途經杭州南路二段、愛國
        東路交岔路口，在路面標繪「禁行機車」車道內行駛之事實，亦有採證相片
        一張在卷可稽。檢視採證相片清晰可見受處分人駕駛之AFN-269 號重型機器
        腳踏車右邊車道，雖然有多輛汽車行駛，但尚有兩輛機車行駛其間，足見受
        處分人駕車爭道行駛而不依規定車道行駛之事證明確。受處分人就此部分之
        辯解無非係卸責之詞，不足採信。
四、本件受處分人之三件違規行為均堪認定，原處分機關依前揭「道路交通管理處罰
    條例」規定分別裁處罰鍰新臺幣六百元，且就其不依規定行駛之違規行為並記違
    規點數一點，固非無見，惟漏未依「道路交通管理處罰條例」第六十三條第一項
    第一款規定，就其所為「駕車行駛人行道」及「不依規定駛入來車道」之兩件違
    規行為各記違規點數各一點，尚有未洽( 原處分機關移送書雖然有並記違規點數
    各一點之記載，但核與裁決書「處罰主文」欄之記載不符，不生處罰之效力 )。
    本件受處分人就前揭三件違規行為裁罰之聲明異議，雖無理由，惟前揭「北市裁
    三字第車裁22-A00000000號」及「北市裁三字第車裁22-AA0000000號」二件裁決
    書之裁罰均有漏未並記違規點數一點之缺失，本院自無從維持而均予撤銷，並另
    依前揭「道路交通管理處罰條例」第四十五條第六款、第三款及第六十三條第一
    項第一款規定，分別裁處如主文第二項不可歸責事由示之罰鍰並記違規點數各一
    點，以資適法。至於前揭「北市裁三字第車裁22-AQ0000000號」裁決書之處分並
    無違誤，受處分人此部分之聲明異議應予駁回。
據上論斷，應依道路交通案件處理辦法第二十條前段，第十九條，裁定如主文。
中      華      民      國     九    十     年    十二    月    十七    日
                          臺灣臺北地方法院交通法庭
                                          法  官    鍾  華
右正本證明與原本無異。
如不服本裁定，應於裁定送達後五日內向本院提出抗告狀。
                                          書記官    劉芸珊
中      華      民      國     九    十     年    十二    月    二十    日


司法院資訊處製作；財團法人民間司法改革基金會備份。
